【裁判字號】    97,家上,42
【裁判日期】    971216
【裁判案由】    離婚等
【裁判全文】
臺灣高等法院民事判決                  97年度家上字第42號
上  訴  人  甲○○
訴訟代理人  彭火炎律師
            張玉琳律師
上  訴  人  乙○○
訴訟代理人  曾肇昌律師
上列當事人間離婚等事件，兩造對於中華民國96年12月10日臺灣
新竹地方法院95年度婚字第 373號第一審判決各自提起上訴，上
訴人甲○○並為擴張聲明，經本院於97年12月 2日言詞辯論終結
，判決如下：
    主      文
原判決關於駁回甲○○後開第二項之訴部分，及該部分假執行之
聲請，暨訴訟費用之裁判均廢棄。
乙○○應再給付甲○○新臺幣貳佰捌拾肆萬伍仟柒佰玖拾陸元及
自民國九十七年四月十一日起，至清償日止，按年息百分之五計
算之利息。
甲○○之其餘上訴、擴張之聲明及其假執行之聲請均駁回。
乙○○之上訴駁回。
第一、二審訴訟費用關於甲○○上訴部分，由乙○○負擔十分之
八，餘由甲○○負擔；關於乙○○上訴部分，由乙○○負擔；關
於擴張聲明部分，由甲○○負擔。
本判決第二項所命給付之金額，於甲○○以新臺幣玖拾伍萬元或
同額之聯邦商業銀行無記名可轉讓定期存單供擔保後，得假執行
；但乙○○如以新臺幣貳佰捌拾肆萬伍仟柒佰玖拾陸元預供擔保
，得免為假執行。
    事實及理由
一、本件上訴人即被上訴人甲○○（下稱甲○○）聲明求為判決
    ：(一)原判決關於不利甲○○部分廢棄。(二)擴張為請求被上訴
    人乙○○應再給付甲○○新臺幣（下同）436萬5,472.5元及
    自民國（下同）97年 4月11日起，至清償日止，按年息5%計
    算之利息。(三)願供現金或同額之聯邦商業銀行無記名可轉讓
    定期存單為擔保，請准宣告假執行。(四)乙○○之上訴駁回。
    被上訴人即上訴人乙○○（下稱乙○○）聲明求為判決：(一)
    甲○○之上訴及擴張之聲明均駁回。(二)如受不利判決，願預
    供擔保，請准宣告免為假執行。(三)原判決關於不利乙○○部
    分廢棄。(四)上開廢棄部分，甲○○在第一審之訴及假執行之
    聲請均駁回（見本院卷(二)33頁、93頁）。
二、甲○○起訴主張：兩造於54年12月10日結婚，乙○○為招贅
    婚，婚後除收養蕭瑞惠為養女外，並育有 3名子女，其中長
    子蕭雲龍於84年 7月間因車禍身亡，其餘子女皆已成年。兩
    造婚後尚屬和睦，但乙○○自79年間突然搬至桃園汽車客運
    股份有限公司（下稱桃園客運公司）宿舍居住，直至90年間
    退休後，始搬回桃園縣龍潭鄉住處，其後仍經常於半夜或凌
    晨始回家，甚至不回家，已十餘年未曾與伊行房。又乙○○
    時常以言語辱罵及恫嚇伊，甚至曾先後於89年間、91年 7月
    間、92年12月29日及95年 7月29日動手毆打伊，並屢次藉故
    將伊趕出住處及逼迫伊簽字離婚，經伊訴諸司法後，乙○○
    心生不滿，竟將伊祖先牌位香爐倒插香，更換桃園縣龍潭鄉
    ○○路住家門鎖，致伊不得其門而入，經臺灣桃園地方法院
    核發95年度家護字第 626號通常保護令，命乙○○遷出桃園
    縣龍潭鄉○○路住處後，乙○○甚至將該處水路設備切斷，
    亦不讓附近水電業者復原用水設備，且因兩造所生之女蕭明
    惠出庭作證，乙○○竟揚言報復，要讓蕭明惠沒工作做，又
    因住處遭竊，竟誣指伊與蕭明惠竊盜。乙○○非但未關愛尊
    重伊，並動輒奚落羞辱及毆打伊，致伊身心飽受重大痛苦，
    且兩造間婚姻亦顯有破綻，已難以維持，爰依民法第1052條
    第1項第3款及第 2項之規定，請求判准兩造離婚。又伊因判
    決離婚受有精神上之痛苦，而上開離婚事由係可歸責於乙○
    ○，伊並無過失，爰依民法第1056條第 2項之規定，請求乙
    ○○賠償非財產上損害之慰撫金 100萬元。又兩造間未以契
    約訂立夫妻財產制，應以法定財產制為其夫妻財產制，該法
    定財產制因判決離婚而消滅，爰依民法第1030條之1第1項之
    規定，請求分配兩造剩餘財產差額944萬6,145元之半數，即
    乙○○應給付伊 472萬3,072.5元（其計算式為：9,446,145
    元÷2= 4,723,072.5元）等情，爰求為命：(一)准伊與乙○○
    離婚。(二)乙○○應給付甲○○ 572萬3,072.5元及其中135萬
    7,600元自95年10月12日起、其餘436萬5,472.5元自97年4月
    11日起，均至清償日止，按年息5%計算利息之判決（甲○○
    在原審起訴，原係聲明求為判決：(一)准伊與乙○○離婚；(二)
    乙○○應給付甲○○535萬5,086.5元及自起訴狀繕本送達之
    翌日即95年10月12日起，至清償日止，按年息5%計算之利息
    。原審判准兩造離婚，及命乙○○給付135萬7,600元及自95
    年10月12日起，至清償日止，按年息5%計算之利息；而駁回
    甲○○其餘之訴。兩造各就其敗訴部分聲明不服，提起上訴
    。嗣甲○○就上開金錢給付部分，在本院擴張聲明為如上述
    ─見本院卷129、130、133頁，經核與民事訴訟法第446條第
    1項但書、第255條第1項第3款之規定，並無不合，在程序上
    應予准許。至原判決所載甲○○之聲明第(三)、(四)項部分，因
    原審不准許追加而未經原審判決，自不在本院審理範圍，附
    此敘明）。
    乙○○則以：伊自79年間起，任職於桃園客運公司擔任駕駛
    ，主要跑車路線為竹東至台北班車，基於工作需要，每 2天
    有 1天在公司宿舍過夜；又自80年間起至90年間伊退休為止
    ，伊曾駕駛桃園客運公司之遊覽車，由甲○○負責攬客，夫
    唱婦隨，二人互動情形良好，當時感情並無不睦，然因甲○
    ○猜疑心重，經常懷疑伊在外捻花惹草，兩造因而屢屢爭吵
    ；又甲○○有諸多病痛，又嫌伊不乾淨，常將房門鎖住，不
    願與伊行房，而伊在工作之餘，往返關西務農，與甲○○相
    處時間有限，故兩造十餘年間未行房之原因，自不可歸責於
    伊；伊未於92年間毆打甲○○，而甲○○所指遭伊毆打之95
    年7月29日上午6時20分許，伊正在凱琦工業股份有限公司（
    下稱凱琦公司）上班，不可能在民族路住處傷害甲○○；又
    因小偷光顧民族路住處，伊因而更換門鎖，並在門上噴警告
    標誌，並非恫嚇甲○○不得進入；又甲○○長期懷疑伊有外
    遇，經常吵鬧，無事生非，伊深覺苦不堪言，若因此造成夫
    妻失和，伊當屬無可歸責，且甲○○亦非全無過失；又兩造
    之婚後財產扣除婚後負債後，甲○○之財產明顯多於伊之財
    產，甲○○自無權再向伊請求分配剩餘財產之差額等語，資
    為抗辯。
三、經查甲○○主張兩造於54年12月10日結婚，婚後除收養蕭瑞
    惠為養女外，並育有3名子女，其中長子蕭雲龍已於84年7月
    間死亡，其餘子女皆已成年，兩造婚後並未以契約訂立夫妻
    財產制，婚姻關係現仍存續中之事實，業據其提出戶籍謄本
    為證（見原審卷(一)11頁），且為乙○○所不爭執，自堪信為
    真實。
四、按民法第1052條第1項第3款所謂不堪同居之虐待，係指與以
    身體上或精神上不可忍受之痛苦，致不堪繼續同居者而言（
    最高法院23年上字第 678號判例參照）；是否構成不堪同居
    之虐待，應就具體事件，衡量夫妻之一方受他方虐待所受侵
    害之嚴重性，斟酌當事人之教育程度、社會地位及其他情事
    ，是否已危及婚姻關係之維繫以為斷（最高法院86年度台上
    字第2911號判決參照）；又夫妻間偶爾失和毆打他方，致令
    受有微傷，如按其情形尚難認為不堪同居之虐待者，不得認
    他方之請求離婚為有正當理由（最高法院20年上字第2341號
    判例參照）。本件甲○○主張乙○○曾先後於89年間、91年
    7月間、92年12月29日及95年7月29日毆打伊，並多次以言語
    辱罵及恫嚇伊，又將伊祖先牌位香爐倒插香，及更換住家門
    鎖、切斷住處水路設備等情，為乙○○所否認（見原審卷(二)
    61頁及本院卷106頁）。 雖甲○○就其主張遭乙○○毆打之
    事實，已提出陳隆開外科診所92年12月30日診斷證明書、及
    國軍桃園總醫院附設民眾診療服務處95年 7月31日診斷證明
    書為證（見原審卷(一)12、14頁）；並經證人即兩造之女蕭明
    惠在原審到場證述：「…今年7、8月間…我看到（甲○○）
    受傷，左眼下有瘀青，我問媽媽為何受傷，媽媽說爸爸早上
    下班，爸爸要跟媽媽談事情，媽媽害怕要往外面跑，爸爸就
    要媽媽不要跑，媽媽就在院子裡面，也不敢出門，爸爸拉媽
    媽進門，媽媽就撞到黑青…」（見原審卷(一)99、100頁） ；
    而證人陳玉雲亦在原審到場證述：「今年原告（指甲○○）
    來我家，我看到原告耳朵受傷，有次被告（指乙○○）到我
    家與我先生談，當時原告臉部受傷黑青到我家，我就勸被告
    不要出手那麼重，被告當時沒有什麼理我。原告也有幾次不
    知道何原因跑到我家躲好幾天，原告說怕被被告打」（見原
    審卷(一)100頁）；且乙○○曾於95年7月29日對甲○○實施家
    庭暴力，經臺灣桃園地方法院以95年度家護字第 626號核發
    民事通常保護令，並經該院以95年度家護抗字第42號裁定駁
    回乙○○之抗告確定（見原審卷(一)62至64頁、卷(二)179至183
    頁）。惟查，夫妻間因相處或家庭事務意見不合，一時衝動
    而生肢體衝突，乃婚姻生活之在所難免，是否構成不堪同居
    之虐待，應依其發生原因、次數、頻率及傷害之嚴重性等事
    項，綜合判斷之。經核甲○○所提出之 2紙診斷證明書，其
    應診日期分別為92年12月30日及95年 7月31日，其間相隔已
    有2年又7個月；而其受傷情形分別為「右下頷部挫瘀血1×1
    公分」、「左側頭部耳廓鈍挫傷」，則均屬表淺微傷；且依
    上開證人所述情節，兩造係因家務瑣事發生爭執，原因亦非
    嚴重，尚難執此遽認係不堪同居之虐待。此外，甲○○就其
    所指恫嚇、將祖先牌位香爐倒插香及更換住家門鎖、切斷住
    處水路設備等事實，復不能舉證以實其說，亦難遽予憑取。
    是甲○○主張受乙○○不堪同居之虐待云云，並據以請求判
    決離婚，固屬無據。
五、惟按有民法第1052條第 1項以外之重大事由，難以維持婚姻
    者，夫妻之一方得請求離婚；但其事由應由夫妻之一方負責
    者，僅他方得請求離婚，民法第1052條第 2項定有明文。又
    婚姻是否難以維持，應斟酌婚姻是否已生破綻而無回復之希
    望，亦即該難以維持婚姻之事實，依客觀之標準，是否已達
    於倘處於同一境況，任何人均將喪失維持婚姻意欲之程度而
    定（最高法院94年度台上字第 115號判決參照）。又依此規
    定觀之，必構成離婚之重大事由，有可歸責於夫妻之一方，
    始得由他方請求離婚。倘夫妻雙方就該事由均須負責時，應
    比較衡量雙方之有責程度，僅責任較輕之一方，得向責任較
    重之他方請求離婚，如雙方之有責程度相同時，則雙方均得
    請求離婚，以符公平（最高法院93年度台上字第 987號判決
    參照）。經查，甲○○因懷疑乙○○有外遇，屢以此質問並
    指責乙○○，二人因而常生口角爭執，而兩造間已有十餘年
    未曾行房，乙○○於退休前經常住在公司宿舍，於90年 3月
    間退休後則搬回新竹縣關西鎮老家，與甲○○分居兩處等情
    ，業經乙○○自認屬實（見原審卷(三)141頁、本院卷106頁）
    ，足見兩造間之夫妻情份淡薄；又乙○○曾草擬離婚協議書
    交予甲○○（見原審卷(一)13頁），且於原審多次表明同意離
    婚之意思（見原審卷(一)58、73頁及卷(三)78、137頁）， 益見
    乙○○就兩造間之婚姻關係，已毫無維繫意願；復經徵諸乙
    ○○曾對甲○○提出竊盜罪之刑事告訴，因逾告訴期間，經
    臺灣桃園地方法院檢察署檢察官處分不起訴（見本院卷 139
    頁）後，又在兩造位於桃園縣龍潭鄉○○路之住處門口張貼
    公告，內載：「警告：除屋主本人及聯邦銀行外，任何人不
    得開鎖或換鎖，全天候監視如有開換鎖者，依法究辦。屋主
    乙○○啟」（見原審卷(一)15頁），尤見乙○○係將甲○○視
    為竊賊予以警告，並阻止其進入自家住處屋內。綜合上開情
    節，顯見兩造間之互信、互愛基礎，已生破綻而蕩然無存，
    依客觀之標準，應已無回復之希望。雖乙○○抗辯係因甲○
    ○猜疑心重，屢以伊有外遇為由吵鬧，因而使兩造間之婚姻
    發生破綻云云。惟查，兩造位於關西鎮○○○○○路面、橋
    邊及電線桿上，曾在95年初遭不明人士噴漆指責乙○○騙玩
    女人，業據甲○○提出照片為證（見原審卷(一)94、95頁），
    是甲○○懷疑乙○○有外遇，事出有因，並非無事生非，尚
    難認可受歸責。而乙○○就有關自身事項所造成夫妻間之裂
    痕，不思積極修補，反責怪甲○○猜疑心重，進而以強烈態
    度對抗，造成上開難以回復之破綻，自屬可受歸責，是甲○
    ○依民法第1052條第 2項之規定，請求判決准與乙○○離婚
    ，即屬有據。
六、次按夫妻之一方，因判決離婚而受有損害者，得向有過失之
    他方，請求賠償；又前項情形，雖非財產上之損害，受害人
    亦得請求賠償相當之金額，但以受害人無過失者為限，民法
    第1056條第1項、第2項定有明文。經查，甲○○與乙○○結
    婚30餘年，並育有 3名子女，現年已70歲（見原審卷(一)11頁
    ），方經判決離婚，以致老來無伴，其精神上自必感受莫大
    痛苦，且系爭離婚事由又係因可歸責於乙○○，甲○○就該
    離婚事由並無過失，已如前述，則甲○○依前揭規定，自得
    請求乙○○賠償非財產上損害之慰撫金。爰斟酌甲○○係國
    小畢業，並未外出工作（見本院卷(一) 106頁）；而乙○○係
    國小畢業，原在桃園客運公司擔任駕駛，退休後在凱琦公司
    擔任警衛，直至96年8月間離職（見本院卷(一)106頁），及如
    下述資產等一切情狀後，認甲○○所得請求之慰撫金以30萬
    元為適當；至逾上開金額之慰撫金請求，尚屬無據。
七、復按夫妻未以契約訂立夫妻財產制者，除本法另有規定外，
    以法定財產制，為其夫妻財產制，民法第1005條定有明文；
    又法定財產制關係消滅時，夫或妻現存之婚後財產，扣除婚
    姻關係存續中所負債務後，如有剩餘，其雙方剩餘財產之差
    額，應平均分配；又夫妻現存之婚後財產，其價值計算以法
    定財產制關係消滅時為準，但夫妻因判決而離婚者，以起訴
    時為準，為民法第1030條之1第1項前段、第1030條之4第1項
    所明定。查兩造婚後並未以契約訂立夫妻財產制，已如前述
    ，自應以法定財產制為其夫妻財產制；又兩造既經判決准予
    離婚，有如前述，其法定財產制關係即因而消滅，是甲○○
    依民法第1030條之1第1項規定，請求分配兩造剩餘財產之差
    額，即無不合，並應以起訴時即95年9月6日（見原審卷(一)第
    4 頁）為準，計算現存婚後財產之價值。茲就兩造婚後財產
    及負債，臚列如下：
    (一)甲○○部分：
      1.婚後財產：
        (1)甲○○婚後現存財產，包括原判決附表一編號1至9部
          分，為兩造所不爭執（見本院卷(一)133頁背面、125頁
          ），並有桃園縣龍潭鄉農會函、新竹縣關西鎮農會函
          、龍潭郵局客戶歷史交易清單、新竹國際商業銀行對
          帳單、台灣中小企業銀行龍潭分行函、台灣化學纖維
          股份有限公司函、桃園客運公司函、桃客資產開發股
          份有限公司函、台灣桃園地方法院提存所函及渣打國
          際商業銀行股份有限公司龍潭分行函足按（見原審卷
          (二)156、149至150、167、197、47至48、 160、151、
          154、127頁及卷(三)47、42、53、60、64、51、44頁）
          。雖甲○○主張其中編號1、4、5、6、7、9部分，係
          其生父蕭阿鑑所贈與或因繼承而取得之財產，不應列
          入剩餘財產分配云云（見本院卷 125頁）。惟觀諸甲
          ○○所提出蕭阿鑑設於新竹縣關西鎮農會、第一商業
          銀行關西分行、新竹國際商業銀行帳戶之交易明細（
          見原審卷(二)225至247頁），無從認定原判決附表一編
          號1、4、5、6、7、9部分，係甲○○受贈或繼承自蕭
          阿鑑之財產，此外，甲○○復不能舉證以實其說，是
          其所為此部分主張，自難憑取。雖甲○○另主張編號
          2 所示新竹縣關西鎮農會存款，均係無償取得之敬老
          津貼、老農津貼，不應列入剩餘財產分配云云（見本
          院卷(一)23、87頁）。惟查，甲○○自認伊自92年 5月
          份起至95年9月6日止領取敬老津貼共計 16萬6,000元
          ，自92年 9月份起至95年9月6日止領取老農津貼共計
          13 萬3,000元（見本院卷(一)87、92、93頁）。惟觀諸
          甲○○所提出新竹縣關西鎮農會帳戶之存摺（見本院
          卷(一)94至98頁），上開期間內除敬老津貼及老農津貼
          外，尚有其他款項存入，而其他存入款項之總額，大
          於該帳戶於95年9月6日之餘額即如原判決附表一編號
          2 所示5萬5,038元，自難逕認該5萬5,038元即係無償
          取得之敬老津貼及老農津貼，是甲○○所為此部分主
          張，亦不足取。
        (2)甲○○於婚後取得如原判決附表一編號10所示對訴外
          人黃秀貞之債權 396萬元，迄未獲任何清償，此有臺
          灣桃園地方法院民事執行處強制執金額計算書分配表
          可稽（見原審卷(一)87頁），且為兩造所不爭執。雖甲
          ○○主張伊借予黃秀貞之 396萬元，全係無償受贈自
          伊母范水妹，不應列入剩餘財產分配云云。惟查，關
          於甲○○主張自伊母受贈 400餘萬元乙事，其所舉出
          之證人廖范四妹、鍾李淑妹在原審到場所證述之情節
          已不一致（見原審卷(二)91至 101頁），尚難置信；況
          縱令屬實，亦無從認定甲○○係以該受贈款項之其中
          396萬元出借予訴外人黃秀貞， 是甲○○所為此部分
          主張，固非可取。惟上開債權業經甲○○聲請法院對
          訴外人黃秀貞之所有財產強制執行而無效果；且經本
          院囑託臺灣省會計師公會推薦廣和會計師事務所林耕
          洲會計師鑑定結果亦認為：「…甲○○女士對黃秀貞
          女士之債權金額 396萬元，衡量已無未來經濟效益，
          不具備收回實現之可能性，以資產評價衡量結果，也
          就是全部承認為呆帳費用認列備抵呆帳。…則甲○○
          女士對黃秀貞女士之債權價值應推定為0元（資產3,9
          60,000元減備抵呆帳3,960,000元= 0元）」（見外放
          廣和會計師事務所鑑價報告），足見該債權於起訴時
          之價值為零。雖乙○○主張上開債權日後仍得追償云
          云（見本院卷(二)90頁），惟訴外人黃秀貞是否具有資
          力，而得清償上開債務，乃不確定之事實，該起訴後
          之不確定因素，尚非計算剩餘財產價值時所得斟酌，
          是乙○○執此主張應將上開債權 396萬元計入甲○○
          之婚後財產而為分配云云，尚非可取。
        (3)乙○○在原審針對甲○○之婚後財產所為其餘主張，
          嗣已在本院表示不再主張（見本院卷(一) 133頁背面、
          卷(二)93頁背面），故毋庸予以審酌。
        (4)是甲○○現存之婚後財產，包括原判決附表一編號 1
          至9所示，共計為75萬5,744元（其計算式為：36,359
          元+55,038元+32,056元+140,717元+2,177元+4,665元
          +29,015元+55,717元+400,000元=755,744元）。
      2.婚後負債：
        甲○○無婚後負債，為兩造所不爭執（見本院卷(一) 124
        頁、133頁背面）。是甲○○之婚後負債應計為0。
      3.剩餘財產：
        甲○○現存之婚後財產計為 75萬5,744元，婚姻關係存
        續中之負債為0，是其剩餘財產即為75萬5,744元。
    (二)乙○○部分：
      1.婚後財產：
        (1)原判決附表二編號1、2所示房地，係乙○○於婚後所
          取得之財產，於本件起訴時仍登記為乙○○所有，有
          臺灣省建築師公會新竹縣市辦事處「不動產價值鑑定
          報告書」（外放）內附土地及建物登記謄本足按，且
          為兩造所不爭執。茲經原審囑託臺灣省建築師公會新
          竹縣市辦理處鑑定上開房地於95年9月6日之價值，經
          分別採用比較法及成本法推估價值後，認上開房地價
          值應為303萬7,506元（見上開不動產價值鑑定報告書
          1、24頁）， 經核應屬合理可取，自應據以計算上開
          房地之價值。
        (2)原判決附表二編號3、4所示土地及房屋，原分別登記
          為甲○○及乙○○所有，於89年5月4日，以買賣為原
          因，辦理所有權移轉登記予兩造所生之子丙○○（原
          名戴明全），嗣丙○○於92年4月9日，以買賣為原因
          ，再將上開房地所有權移轉登記予乙○○，有不動產
          登記異動索引足按（見原審卷(一)141、142、146、147
          頁），是上開房地於起訴時，係登記為乙○○所有。
          雖乙○○抗辯該房地實係丙○○所有，丙○○因對外
          負債，為免遭債權人強制執行，乃將該房地信託或借
          名登記予伊，不應列入伊之剩餘財產云云，並舉出證
          人丙○○為證。惟查，設丙○○果係為避債，而將上
          開房地借名或信託登記在乙○○名下，理應於其債務
          清償完畢後，即要求乙○○將之移轉登記返還予伊才
          是；且乙○○既非實際所有人，衡情亦應不會將之視
          為自己財產而為處分。惟據證人丙○○在本院到場證
          述伊所欠債務已於94年間全數還清（見本院卷(一) 160
          頁背面），然乙○○卻遲未將上開房地所有權移轉登
          記返還予丙○○；且乙○○更於95年 4月27日以自己
          為債務人，將上開房地設定最高限額 300萬元抵押權
          予聯邦商業銀行，並於同年5月2日向該銀行借款 250
          萬元，有上開不動產價值鑑定報告書內附土地及建物
          登記謄本、及聯邦商業銀行函附查詢清單足按（見原
          審卷(二)41、42頁），顯見乙○○就原判決附表二編號
          3、4所示房地係以買賣為原因而取得，為其所有，則
          該房地自屬乙○○婚後取得之現存財產，應計入其剩
          餘財產而為分配。茲經原審囑託臺灣省建築師公會新
          竹縣市辦理處鑑定上開房地於95年9月6日之價值，經
          分別採用比較法及成本法推估價值後，認上開房地價
          值應為529萬7,336元（見上開不動產價值鑑定報告書
          1、23、24頁）， 經核應屬合理可取，自應據以計算
          上開房地之價值。
        (3)乙○○於本件起訴時即95年9月6日，有如原判決附表
          二編號5至9所示存款共計18萬3,024元 （其計算式為
          ： 25,870元+80,414元+41,041元+33,637元+2,062元
          =183,024元），有桃園縣龍潭鄉農會函、關西郵局客
          戶歷史交易清單、新竹國際商業銀行總行函及華南商
          業銀行城內分行函可稽（見原審卷(二)16至24、45、65
          至74頁及卷(三)62、63頁），且為兩造所不爭執（見本
          院卷(一)127頁、133頁背面），應計入乙○○之剩餘財
          產。
        (4)甲○○另主張乙○○於新竹縣關西鎮農會所設帳戶，
          於95年9月6日尚有餘額4萬4,670元之事實，有關西鎮
          農會函附交易明細表可稽（見原審卷(二)25、27至29頁
          ）。雖乙○○抗辯上開帳戶款項，多來自老人年金，
          屬無償取得之財產，不應列入剩餘財產分配云云（見
          原審卷(三) 145頁）。惟查，上開帳戶自92年9月4日開
          戶起至95年9月6日止，除津貼及敬老津貼外，尚有其
          他款項存入，而其他存入款項之總額，大於該帳戶於
          95年9月6日之餘額4萬4,670元（見原審卷(二)27至29頁
          ），尚難逕認上開4萬4,670元即係無償取得之津貼及
          敬老津貼。是甲○○主張上開帳戶餘額4萬4,670元應
          計入乙○○之剩餘財產，應屬可取。
        (5)雖甲○○又主張乙○○於95年 4月27日，就原判決附
          表二編號3、4所示房地設定抵押予聯邦商業銀行貸款
          後，於95年5月2日、同年月18日分別轉出 100萬元、
          210萬元；並於95年4月27日出售日月光股票得款25萬
          4,048元， 均係為減少甲○○對於剩餘財產之分配所
          為處分，依民法第1030條之3第1項前段規定，應追加
          計算，視為現存之婚後財產云云（見本院卷(一) 126至
          129頁）。 惟查，本件訴訟係由甲○○於95年9月6日
          所提起，乙○○在起訴前4、5個月時，就甲○○將提
          起離婚訴訟乙事尚無所悉，應無可能基於減少甲○○
          對於剩餘財產分配之目的，而處分上開財產；此外，
          甲○○復不能證明乙○○係為減少伊對於剩餘財產之
          分配，而為上開轉帳及出售股票之行為，其主張應就
          上開金額追加計算為乙○○之婚後財產，自非可取。
          況乙○○就原判決認定伊無婚後負債之事實，已在本
          院表示不爭執（見本院卷(一) 133頁背面），易言之，
          就其向聯邦商業銀行貸款之未償餘額，乙○○並未抗
          辯應計入其婚後負債，則其就貸得款項所為轉帳之處
          分行為，尤不應追加計為婚後財產，方屬公允。
        (6)是乙○○現存之婚後財產，如前所述，共計為 856萬
          2,536元（其計算式為： 3,037,506元+5,297,336元+
          183,024元+44,670元=8,562,536元）。
      2.婚後負債：
        原判決認定乙○○無婚後負債之事實，業經兩造在本院
        表示不爭執（見本院卷(一)129頁、133頁背面）。是乙○
        ○之婚後負債應計為0。
      3.剩餘財產：
        乙○○現存之婚後財產為856萬2,536元，婚姻關係存續
        中之負債為0，是其剩餘財產即為856萬2,536元。
    (三)依上所述，兩造剩餘財產之差額計為780萬6,792元（其計
      算式為：8,562,536元-755,744元=7,806,792元）。從而
      ，甲○○依民法第1030條之1第1項規定，自得請求乙○○
      給付上開差額之半數即390萬3,396元（其計算式為：7,80
      6,792元×1/2=3,903,396元）。
八、綜上所述，甲○○本於民法第1052條第2項、第1056條第2項
    及第1030條之1第1項之規定，請求：(一)准伊與乙○○離婚；
    (二)乙○○應給付 420萬3,396元（其計算式為：慰撫金300,0
    00元+剩餘財產之差額分配3,903,396元=4,203,396元）及其
    中135萬7,600元自95年10月12日起、其餘284萬5,796元自97
    年 4月11日起，均至清償日止，按年息5%計算之利息部分，
    自屬應予准許；至逾上開部分之請求及在本院所為之擴張聲
    明，均屬不應准許。從而原審就上開應予准許之(一)及(二)之其
    中135萬7,600元本息部分，所為乙○○敗訴之判決，並無不
    合，乙○○之上訴論旨指摘原判決此部分不當，求予廢棄改
    判，為無理由；就上開應予准許之(二)之其餘部分，所為甲○
    ○敗訴之判決，尚有未洽，甲○○之上訴論旨指摘原判決此
    部分不當，求予廢棄改判，為有理由，自應由本院予以廢棄
    改判如主文第 2項所示；就上開不應准許部分（除擴張聲明
    外），所為甲○○敗訴之判決，並無不合，甲○○之上訴論
    旨指摘原判決此部分不當，求予廢棄改判，為無理由。又本
    判決主文第二項所命給付之金額，已據兩造陳明願供擔保，
    以代釋明，聲請宣告假執行或免為假執行，經核均與規定相
    符，爰分別酌定相當之擔保金額，併予准許。又甲○○擴張
    聲明之假執行聲請已因受敗訴判決而失所附麗，應併予駁回
    。
九、至兩造其餘之攻擊或防禦方法及未經援用之證據，經本院斟
    酌後，認為均不足以影響本判決之結果，自無逐一詳予論駁
    之必要，併此敘明。
十、據上論結，本件甲○○之上訴為一部有理由，一部無理由，
    擴張之聲明為無理由；乙○○之上訴為無理由，依民事訴訟
    法第450條、第449條第1項、第463條、第79條、第78條、第
    390條第2項、第392條第2項，判決如主文。
中    華    民    國    97    年    12    月    16    日
                  民事第六庭
                      審判長法  官  林鄉誠
                            法  官  許紋華
                            法  官  梁玉芬
正本係照原本作成。
兩造如不服本判決，應於收受送達後20日內向本院提出上訴書狀
，其未表明上訴理由者，應於提出上訴後20日內向本院補提理由
書狀（均須按他造當事人之人數附繕本）上訴時應提出委任律師
或具有律師資格之人之委任狀；委任有律師資格者，另應附具律
師資格證書及釋明委任人與受任人有民事訴訟法第466條之1第1
項但書或第2項（詳附註）所定關係之釋明文書影本。
中    華    民    國    97    年    12    月    16    日
                            書記官  常淑慧
附註：
民事訴訟法第466條之1（第1項、第2項）：
對於第二審判決上訴，上訴人應委任律師為訴訟代理人。但上訴
人或其他法定代理人具有律師資格者，不在此限。
上訴人之配偶、三親等內之血親、二親等內之姻親，或上訴人為
法人、中央或地方機關時，其所屬專任人員具有律師資格並經法
院認為適當者，亦得為第三審訴訟代理人。


司法院資訊處製作；財團法人民間司法改革基金會備份。
